臺灣臺中地方法院刑事判決　　　　　　　　　　　　九十三年度訴字第一六一六號
　　公　訴　人　臺灣臺中地方法院檢察署檢察官
　　被　　　告　乙○○
　　指定辯護人　本院公設辯護人丁○○
右列被告因家庭暴力防治法之傷害致死等案件，經檢察官提起公訴（九十二年度偵字
第二四二二六號），本院判決如左：
    主  文
乙○○以強暴使人行無義務之事，處有期徒刑肆月，如易科罰金，以參佰元折算壹日
。
    事  實
一、乙○○係劉雅雯之夫，二人均為家庭暴力防治法第三條第一款所訂之家庭成員，
    平日感情不睦時常爭吵，民國九十二年七月十五日二十三時許（起訴書誤載為二
    十二時許），在臺中市○○區○○路四○九之三一號八樓渠二人住處，因劉雅雯
    認為乙○○不關心她因腹膜炎手術甫於當天出院，只顧自己喝酒、看電視，乃心
    生不悅，而對乙○○頻頻叨唸，後來乙○○欲帶劉雅雯外出吃東西，二人從八樓
    住處搭電梯至一樓社區中庭時，復因轉搭何部電梯至地下室開車乙事發生爭執，
    詎乙○○為使劉雅雯聽從其意見，竟基於使劉雅雯行無義務之事之犯意，將劉雅
    雯拉往其所欲搭之電梯方向，惟劉雅雯欲搭另一部電梯而不願順從，兩人遂發生
    拉扯，劉雅雯並高喊乙○○要殺她，引起警衛甲○○注意，而衝上前去叫乙○○
    放開劉雅雯，乙○○見狀，仍不顧警衛之勸阻及劉雅雯之意願，強力將劉雅雯拖
    抱進電梯內，搭回渠二人八樓住處，劉雅雯因此受有左前臂近手腕部內側似指尖
    大小瘀血痕二處、右前臂近手腕部內側似指尖大小瘀血痕一處、左膝前部擦傷、
    左足第一趾內側瘀血痕等傷害，乙○○以此強暴方式，使劉雅雯行無義務之事。
二、案經被害人劉雅雯（已於九十二年七月十六日死亡）之母親己○○○訴請臺灣臺
    中地方法院檢察署檢察官暨該署檢察官自動檢舉偵查起訴。
    理  由
一、右揭事實業據被告乙○○坦承不諱，核與證人甲○○在警詢中所陳述之情節相符
    （參相卷第五八頁背面筆錄，此部分陳述因被告表示無意見，依刑事訴訟法第一
    百五十九條之五第二項規定，有證據能力），並有內載劉雅雯受有前揭傷害之臺
    灣臺中地方法院檢察署驗斷書（參相卷第十八頁）、受傷位置圖（參相卷第二十
    頁）、受傷照片（參相卷第四四頁下面）等資料附卷可稽，且該些受傷位置及情
    形，均不違背拉扯所造成之經驗法則。本件事證明確，被告犯行應堪認定。
二、核被告所為，係犯刑法第三百零四條第一項之強制罪，屬家庭暴力防治法第二條
    第二項之家庭暴力罪，又被害人劉雅雯所受之前揭傷害，係被告拉扯強制劉雅雯
    搭乘電梯之結果，應為該強制行為所吸收，不另論傷害罪。爰審酌被告並無前科
    素行良好，頗具悔意，惟對剛因腹膜炎手術出院之妻子不僅未予體貼照顧還為此
    暴行實屬不該等一切情狀，量處如主文所示之刑，並諭知易科罰金之折算標準。
三、公訴意旨另以：被告乙○○基於傷害之犯意，於右揭時間，在前開一樓社區中庭
    處，除與劉雅雯發生拉扯外，並徒手毆打劉雅雯，復於將劉雅雯拖抱回住處後，
    接續毆打劉雅雯，致劉雅雯除受有前揭左前臂近手腕部內側似指尖大小瘀血痕二
    處、右前臂近手腕部內側似指尖大小瘀血痕一處、左膝前部擦傷、左足第一趾內
    側瘀血痕等傷害外，並受有頭後枕部三處皮下出血、左側腹股溝（鼠蹊部）二處
    皮下出血（瘀青）四×二及三‧五×三公分、右側腹股溝部（鼠蹊部）一處皮下
    出血三×二公分之傷害，而乙○○明知劉雅雯手術完畢傷口未愈合及體力不佳，
受其毆傷後極有生命危險之可能，卻無採取任何補救措施，未予注意任憑劉雅雯
    在身體受傷不適下，於當日二十三時十五分許，獨自進入浴室內洗澡，不久，劉
    雅雯即因前揭多處毆傷下，胃出血造成胃部不適，作嘔而吸入胃內容物，阻塞呼
    吸道窒息昏倒在浴室內，嗣於當日二十三時三十分許，甲○○會同據報前來之警
    員戊○○到現場察訪，而發現該情，乃立即將劉雅雯送至中國醫藥大學附設醫院
    急救，惟仍於翌日上午十時三十二分不治死亡。因認被告另涉犯刑法第二百七十
    七條第二項（起訴書誤載為第二百七十六條第二項）之傷害致死罪嫌云云。
四、按犯罪事實應依證據認定之，無證據不得認定犯罪事實，刑事訴訟法第一百五十
    四條第二項定有明文，又事實之認定，應憑證據，如未能發現相當證據，或證據
    不足以證明，自不能以推測或擬制之方法以為裁判基礎，最高法院四十年度臺上
    字第八六號判例參照。次按刑法第二百七十七條第二項之傷害致死罪之成立，以
    死亡與傷害具有相當因果關係為限，若被害人所受傷害，原不足引起死亡之結果
    ，係因加害者以外之他人行為（包括被害人或第三人）而致死亡，則與加害者之
    行為，並無相當因果關係，自難令負傷害致死之罪責，最高法院二十九年度非字
    第五二號判例、九十二年度臺上字第七一三二號判決參照。
五、經查，(一)被告陳稱伊在一樓中庭只與劉雅雯發生拉扯，並未毆打劉雅雯，回到住
    處後，劉雅雯即去洗澡，伊亦無毆打劉雅雯，而劉雅雯鼠蹊部之瘀青，可能係送
    醫急救時，醫護人員在該處打針後，伊幫忙用棉花按住止血所造成等語在卷，警
    衛甲○○於警詢中亦證稱：「我於九十二年七月十五日二十三時零分左右，目擊
    一對男女吵架，並有拉扯動作，他們二人是我們社區內的住戶，我沒有看到男的
    毆打女的的動作，我只看見他們有拉扯的動作而已」（參相卷第五八頁正、背面
    筆錄），足徵並無證據可資證明被告有在一樓中庭毆打劉雅雯，(二)負責解剖劉雅
    雯屍體之法醫師丙○○在本院結證稱：「依照相卷第五五頁的照片顯示，死者右
    大腿內側的瘀青是屬於外傷，而比較上面鼠蹊部處的瘀青，則有可能急救時，打
    針造成」（參本院卷第四五頁審判筆錄），中國醫藥大學附設醫院亦以九十三年
    九月八日院歷字第九三○九三一三二函釋明：「一般打針處是否會有皮下出血或
    瘀青，則根據是否血液有無流至皮下，如果血液有流出到皮下，則會造成皮下出
    血或瘀青」（參本院卷第二五頁），本院忖諸劉雅雯左側腹股溝（鼠蹊部）及右
    側腹股溝（鼠蹊部）瘀青處，極為對稱（參偵卷第二十頁之受傷位置圖），且中
    間之陰部及陰部上方之恥骨處均未有任何傷害，顯非下體遭毆打致兩側鼠蹊部瘀
    青，而鼠蹊部凹陷且隱蔽，亦非一般容易遭到毆打之處等情，而認該左右鼠蹊部
    之瘀青，確實有可能係打針所致，(三)證人即到場警員戊○○在本院結證稱：「（
    問：你進去時，看到被告的第一個表情是什麼？）我不是第一個進去的，被告門
    打開時，我同事先進去，但是他沒有看被告的表情，是先看現場有沒有打鬥的跡
    象，但沒有發現有打鬥的跡象」、「（問：請描述當天到場之情形？）‧‧‧我
    只看到死者沒穿衣服，趴在浴缸的邊緣，我就跟被告說趕緊把你太太拖出來，因
    為浴室與臥室門的通道很窄，就叫被告把他太太協助拖到客廳，我趕緊通知指揮
    中心叫救護車，並趕緊對死者作ＣＰＲ‧‧‧」、「（問：你們如何把死者拖到
    客廳？）我與我的同事、守衛抬死者的腳部，被告抬死者的頭部，所以被告在抬
    的過程中，有沒有弄傷死者的頭部，我不清楚」、「（問：你受訓時如何做人工
    呼吸的動作？）要吹氣進入口部時，要把鼻子先壓著」、「（問：你有沒有教被
    告這麼做？）我有教他要壓住鼻子，但他有沒有按我也不知道」、「（問：有沒
    有注意到被告在做人工呼吸時，有壓著死者的頭部？）我沒有注意」（參本院卷
    第四九～第五十、第五六～第五七頁審判筆錄），被告陳稱：「（問：你能否描
    述你太太在浴室昏迷的狀況？）警察先在主臥室的門口叫她，她沒有回應，警察
    就叫我去叫她，我叫她也沒有回應，我就進去房間裡面，向著浴室叫我太太，後
    來我有開浴室的門，我看到我太太頭趴在浴缸裡面，什麼姿勢我忘記了，我就把
    她拖起來，剛拖出來在房間，警察說房間太小，就把她抱到客廳，然後警察就做
    ＣＰＲ，由警察按胸部，由我對我太太做口對口呼吸」（參本院卷第八一頁審判
    筆錄），足見劉雅雯於被發現昏倒在浴室後，即被從浴室內拖抱到客廳，並被放
    在客廳地板上（後腦著地），被捏鼻壓胸做人工呼吸急救，於此整個緊急施救過
    程中，當亦有可能造成劉雅雯頭後枕部皮下出血。綜上所述並依右揭判例意旨，
    本院認無積極證據證明下，非能以推測或擬制之方法，遽指劉雅雯鼠蹊部之瘀青
    及頭後枕部皮下出血係遭被告毆打所致。
六、次查，劉雅雯之死因為：「術後體力未完全恢復及胃出血不適，誤吸入胃內容物
    ，窒息致死」（參相卷第九十頁之臺灣臺中地方法院檢察署相驗屍體證明書、第
    八六頁之法務部法醫研究所法醫文書審查鑑定書），而(一)丙○○法醫師在本院結
    證稱：「（問：依照你解剖過程被害人有一些外在生前傷，死者是否因為這些外
    在傷而導致她死亡？）她那些不是致命傷，她主要是因為溺水窒息死亡」、「（
    問：死者那些生前頭部及四肢的外傷是否會導致她胃出血？）應該是不會那麼嚴
    重，胃出血是要有長期的壓力及緊張所導致，本件比較像急性出血，急性出血是
    由外力導致，例如打擊到胃部或有什麼外物如強酸、強鹼、農藥進入胃部，造成
    急性出血」、「（問：本件胃部是否有外部受到打擊？）沒有」（參本院卷第四
    四頁審判筆錄），法務部法醫研究所法醫文書審查鑑定書亦載：「劉女之口鼻、
    頸部均無傷，不似面部被壓朝下或頸部被扼之情況，他處有傷，但非致命傷」（
    參相卷第八六頁）。可見劉雅雯之胃出血並非因其受有前揭左前臂近手腕部內側
    似指尖大小瘀血痕二處、右前臂近手腕部內側似指尖大小瘀血痕一處、左膝前部
    擦傷、左足第一趾內側瘀血痕、頭後枕部三處皮下出血、左側腹股溝（鼠蹊部）
    二處皮下出血（瘀青）四×二及三‧五×三公分、右側腹股溝部（鼠蹊部）一處
    皮下出血三×二公分等傷害所引起之結果，且該些傷害也非致命傷，更何況鼠蹊
    部及頭部之傷害是否遭被告毆打所致仍有疑問。(二)法務部法醫研究所法醫文書審
    查鑑定書另載：「警方於二十三時三十分許到達時，先生說劉女在浴室洗澡，但
    叫之不應，進去後卻發現她昏倒在水槽旁，水仍在流，立即急救，通知救護車，
    送中國醫藥大學附設醫院，到院時死亡，但急救回復心跳及血壓，轉加護病房，
    但仍延至七月十六日上午不治死亡，醫師說是呼吸道阻塞」（參相卷第八六頁）
    ，臺灣臺中地方法院檢察署相驗屍體證明書載：「劉雅雯死亡時間係九十二年七
    月十六日上午十時三十二分」（參相卷第九十頁），臺灣臺中地方法院檢察署法
    醫師解剖紀錄載：「劉雅雯十二指腸內可見血液樣之液體，知出血時間才開始不
    到一小時就死亡」（參相卷第三九頁背面），證人丙○○法醫師在本院結證稱：
    「（問：為何死者急救，回復心跳後，又因為呼吸道阻塞而死亡？）有可能急救
    之後，死者體內自己做嘔又嘔出其他東西阻塞呼吸道，這是她自己體內的問題，
    不是外力所能控制或導致」、「（問：如果死者送醫急救前，呼吸道已經遭嘔吐
    物阻塞，則送醫急救後，應該業經醫生清除，並且已經回復心跳及血壓，為何在
    醫院中又會因呼吸道阻塞而死亡？）一般如果就醫前已經有呼吸道阻塞時，到醫
    院後，醫生應該會清除，之後，如我剛剛之前所說，病患本身有可能再嘔吐，以
    致嘔吐物阻塞呼吸道造成死亡」、「（問：依照你的解剖紀錄，有關胃及小腸的
    記載，從胃及小腸可否判斷，死者從何時開始出血？）死亡前一小時，出血如果
    比較早，則大便會成黑色」、「（問：解剖紀錄中死者的胃及小腸的出血，和她
    先前送醫急救這中間，有沒有什麼關係？）當時死者送醫時，是否有出血，我不
    清楚，如果有出血，也已經醫生清除，而我的解剖報告裡面所記載的出血，是指
    死亡前一小時的出血」（參本院卷第四六～第四七頁審判筆錄）。顯見劉雅雯縱
    使在浴室內即因胃出血做嘔誤吸入胃內容物阻塞呼吸道而昏迷，但並未立即死亡
    ，其係於經醫師急救送入加護病房，歷經約十一小時才過世，且於醫師施救過程
    中，應已清除原來阻塞在呼吸道內之嘔吐物，其所以死亡，係因死前約一小時再
    次胃出血做嘔，導致誤吸入胃內容物窒息致死，其死亡與被告與之拉扯使之手腳
    受有輕微擦傷及瘀血並不具有因果關係甚明，依右揭判例意旨，自難令被告負傷
    害致死之罪責。
七、綜右理由，本院認被告所述堪以採信，其雖與劉雅雯拉扯使之手腳受有擦傷及瘀
    血之傷害，但該些傷害並非致命傷，也不致引起劉雅雯胃出血，是以劉雅雯經送
    醫急救回復心跳及血壓後，於加護病房中另因胃出血做嘔導致誤吸入胃內容物窒
    息致死，應與被告之拉扯行為沒有因果關係，而與刑法傷害致死罪之構成要件不
    符，非能以該罪相繩，此外，復查無任何積極證據足資證明被告有何公訴人所指
    之傷害致死犯行，此部分原應為無罪之判決，惟因公訴人認此部分若成立犯罪，
    則與前揭論罪科刑之強制罪有方法結果之牽連犯關係，故不另為無罪之諭知。
據上論斷，應依刑事訴訟法第二百九十九條第一項前段，刑法第三百零四條第一項、
第四十一條第一項前段，罰金罰鍰提高標準條例第一條前段、第二條，判決如主文。
本件經檢察官藍獻榮到庭執行職務
中      華      民      國    九十三    年      九      月    二十九    日
                              臺灣臺中地方法院刑事第十三庭
                                  審判長法    官  許  旭  聖
                法    官  陳  可  薇
                                        法    官  李  秋  娟
右正本證明與原本無異。
如不服本判決，應於判決送達後十日內向本院提出上訴狀，上訴於臺灣高等法院臺中
分院( 須附繕本 )。
                                        書記官
中    華    民    國      九十三      年       九      月     二十九    日
中華民國刑法第三百零四條 (強制罪)
以強暴、脅迫使人行無義務之事或妨害人行使權利者，處三年以下有期徒刑、拘役或
三百元以下罰金。
前項之未遂犯罰之。
